ACORDAO-COMPLETO-2451523

ACÓRDÃO 620/2021 ATA 9/2021 - PLENÁRIO

VISTOS, relatados e discutidos estes embargos de declaração opostos pelo Banco do Brasil S.A. contra o Acórdão 3119/2020-TCU-Plenário, por meio do qual o Tribunal conheceu e considerou parcialmente procedente denúncia acerca de possíveis falhas de natureza operacional em práticas judiciais ocorridas no Comitê de Administração da Assessoria Jurídica Regional do Banco do Brasil em São Paulo/SP.
ACORDAM os Ministros do Tribunal de Contas da União, reunidos em Sessão do Plenário, diante das razões expostas pelo Relator, em:
9.1. com fundamento nos arts. 32, inciso II, e 34 da Lei 8.443/1992, conhecer e rejeitar os presentes embargos de declaração.
9.2. dar ciência deste acórdão ao embargante.

Embargos de declaração opostos contra decisão que conheceu e considerou parcialmente procedente denúncia acerca de possíveis falhas de natureza operacional em práticas judiciais ocorridas no Comitê de Administração da Assessoria Jurídica Regional do embargante em São Paulo/SP.

Banco do Brasil S.A..

3. Recorrente: Banco do Brasil S.A. (00.000.000/0001-91).

13.1. Ministros presentes: Ana Arraes (Presidente), Walton Alencar Rodrigues, Augusto Nardes, Raimundo Carreiro, Bruno Dantas (Relator), Vital do Rêgo e Jorge Oliveira.
13.2. Ministro-Substituto convocado: Marcos Bemquerer Costa.
13.3. Ministros-Substitutos presentes: Augusto Sherman Cavalcanti, André Luís de Carvalho e Weder de Oliveira.

BRUNO DANTAS

Ministro Bruno Dantas.

Trata-se de embargos de declaração opostos pelo Banco do Brasil S.A. (BB) contra o Acórdão 3119/2020-TCU-Plenário, por meio do qual o Tribunal conheceu e considerou parcialmente procedente denúncia acerca de possíveis falhas de natureza operacional em práticas judiciais ocorridas no Comitê de Administração da Assessoria Jurídica Regional do Banco do Brasil em São Paulo/SP (Ajure) .
Em suma, o Tribunal anuiu às conclusões da unidade instrutora de que as referidas falhas já são do conhecimento pleno da administração da entidade jurisdicionada, a qual já havia instituído processos apuratórios para cada uma delas. Ademais, em que pese serem potencialmente danosas, trata-se de falhas relacionadas à gestão interna da área jurídica da entidade, estando os gestores nas melhores condições para adotar as providências corretivas e sancionatórias cabíveis.
Isso posto, acolheu proposta de ciência à entidade acerca da necessidade da completa elucidação das faltas comunicadas aos gestores, instaurando-se ao final, em caso de dano financeiro não satisfeito à instituição, a competente tomada de contas especial, para posterior envio ao TCU após a identificação dos responsáveis e apuração do prejuízo causado, nos termos do art. 8º da Lei 8.443/1992.
Ciente do teor do Acórdão 3119/2020-TCU-Plenário em 16/12/2020 (peça 66) , a entidade, por intermédio de seus advogados constituídos, opôs os presentes embargos em 21/12/2020.	
Nesta oportunidade, o embargante alega que a deliberação recorrida é obscura ao mencionar a necessidade, mesmo condicional (em caso de dano financeiro não satisfeito à instituição) , de instauração de tomada de contas especial pelo Banco do Brasil.
Entende que o banco, por ser sociedade de economia mista e, assim, submetido ao regime próprio das empresas privadas, não está sujeito à determinação de instauração de TCE, o qual deve pleitear os valores que lhe são devidos de acordo com as normas de natureza civil.
Ademais, afirma que a tomada de contas especial é inadequada como procedimento de apuração interna de falhas pelo Banco do Brasil em face de seus empregados, sendo que, em seu âmbito interno, a entidade possui procedimento próprio para apuração de falhas e, quando necessário, o ressarcimento de valores é buscado segundo as regras previstas no Código Civil, quando infrutíferas as tentativas administrativas.
Ainda, alega que, mesmo no caso de ser constatado que houve falha dos funcionários envolvidos e que essas falhas resultaram em prejuízo ao banco, o dano é ao banco na condição de empresa privada, e não ao erário, pois não existem recursos públicos envolvidos. Com isso, não há, nem potencialmente, a possibilidade de dano ao erário a justificar a abertura de TCE.
Discorre detalhadamente acerca da natureza jurídica e da sujeição do Banco do Brasil à fiscalização desta Corte e sua obrigação de responder às TCEs eventualmente instauradas com base no art. 47 da Lei 8.443/1992, mas reitera a obscuridade na decisão que determina que o banco instaure o procedimento especial no caso de supostas irregularidades praticadas internamente por seus funcionários e que se relacionam à sua atividade tipicamente privada, sendo ausente qualquer dano ao erário.
Colaciona aos autos, por oportuno, ementas dos Mandados de Segurança (MS) 23.627 e 23.875, por ele impetrados, nos quais o Supremo Tribunal Federal (STF) já havia decidido que o instituto da TCE não se aplica ao Banco do Brasil em relação a seus bens e direitos, uma vez que não são públicos e, no que tange à apuração e saneamento de irregularidades praticadas por empregados da instituição, que o procedimento de TCE previsto na IN-TCU 71/2012 é inadequado:
"MS 23.687/DF - EMENTA: CONSTITUCIONAL. 'WRIT' CONTRA ATO DO TCU QUE DETERMINA A INSTAURAÇÃO DE TOMADA DE CONTAS ESPECIAL, PARA APURAÇÃO DE FATOS E RESPONSABILIDADES EM OPERAÇÕES FINANCEIRAS REALIZADAS NA AGÊNCIA DO BANCO DO BRASIL DE VIENA. TENTATIVA DE FISCALIZAÇÃO EM ATIVIDADE TIPICAMENTE PRIVADA, DESENVOLVIDA POR ENTIDADE CUJO CONTROLE ACIONÁRIO É DA UNIÃO. ALEGADA INCOMPATIBILIDADE DO REFERIDO PROCEDIMENTO COM O REGIME JURÍDICO DO BANCO IMPETRANTE (CELETISTA) ; AUSÊNCIA DE CARACTERIZAÇÃO DE DANO AO ERÁRIO E DA CORRESPONDENTE PREVISÃO LEGAL PARA INSTAURAÇÃO DESTE INSTITUTO. O IMPETRANTE, INTEGRANTE DA ADMINISTRAÇÃO INDIRETA DO ESTADO, SUBMETE-SE AO REGIME JURÍDICO DAS PESSOAS DE DIREITO PRIVADO. DA MESMA FORMA, OS ADMINISTRADORES DE BENS E DIREITOS DAS ENTIDADES DE DIREITO PRIVADO - COMO EMPRESAS PÚBLICAS E SOCIEDADES DE ECONOMIA MISTA - NÃO SE SUBMETEM ÀS REGRAS DOS ADMINISTRADORES DE BENS DO ESTADO. NÃO SE SUJEITAM A PRESTAR CONTAS AO TCU. EXCEÇÃO QUANTO A QUESTÕES A ENVOLVER DINHEIRO, BENS E VALORES PÚBLICOS E ATOS DE ADMINISTRAÇÃO QUE CAUSEM PREJUÍZO AO TESOURO. NÃO MERAS ATIVIDADES BANCÁRIAS. MANDADO DE SEGURANÇA CONCEDIDO.
MS 23.875/DF - EMENTA: CONSTITUCIONAL. ATO DO TCU QUE DETERMINA TOMADA DE CONTAS ESPECIAL DE EMPREGADO DO BANCO DO BRASIL - DISTRIBUIDORA DE TÍTULOS E VALORES MOBILIÁRIOS S.A., SUBSIDIÁRIA DO BANCO DO BRASIL, PARA APURAÇÃO DE "PREJUÍZO CAUSADO EM DECORRÊNCIA DE OPERAÇÕES REALIZADAS NO MERCADO FUTURO DE ÍNDICES BOVESPA". ALEGADA INCOMPATIBILIDADE DESSE PROCEDIMENTO COM O REGIME JURÍDICO DA CLT, REGIME AO QUAL ESTÃO SUBMETIDOS OS EMPREGADOS DO BANCO. O PREJUÍZO AO ERÁRIO SERIA INDIRETO, ATINGINDO PRIMEIRO OS ACIONISTAS. O TCU NÃO TEM COMPETÊNCIA PARA JULGAR AS CONTAS DOS ADMINISTRADORES DE ENTIDADES DE DIREITO PRIVADO. A PARTICIPAÇÃO MAJORITÁRIA DO ESTADO NA COMPOSIÇÃO DO CAPITAL NÃO TRANSMUDA SEUS BENS EM PÚBLICOS. OS BENS E VALORES QUESTIONADOS NÃO SÃO OS DA ADMINISTRAÇÃO PÚBLICA, MAS OS GERIDOS CONSIDERANDO-SE A ATIVIDADE BANCÁRIA POR DEPÓSITOS DE TERCEIROS E ADMINISTRADOS PELO BANCO COMERCIALMENTE. ATIVIDADE TIPICAMENTE PRIVADA, DESENVOLVIDA POR ENTIDADE CUJO CONTROLE ACIONÁRIO É DA UNIÃO. AUSÊNCIA DE LEGITIMIDADE AO IMPETRADO PARA EXIGIR INSTAURAÇÃO DE TOMADA DE CONTAS ESPECIAL AO IMPETRANTE. MANDADO DE SEGURANÇA DEFERIDO. " (grifos do BB) 
Por derradeiro, alega que a decisão é contraditória, uma vez que determina a instauração de TCE, não obstante considerar que o banco já instituiu processos administrativos para apuração das supostas falhas denunciadas ao Tribunal, e que cabe aos gestores melhor avaliar e adotar as providências corretivas e sancionatórias cabíveis.
Diante da pretensa relevância das questões aduzidas, o recorrente finaliza o expediente com o seguinte pedido:
"28. Pelas razões expostas, o Banco requer sejam conhecidos e acolhidos os presentes embargos declaratórios, para o fim de sanear a obscuridade e a contradição apontadas e, como consequência direta desse saneamento, atribuir efeito infringente ao julgado, excluindo do Acórdão 3119/2020-TCU-Plenário a recomendação contida na parte final do seu item 1.9, referente à instauração, pelo Banco do Brasil, de Tomada de Contas Especial.
29. Na eventualidade desse Tribunal entender que a hipótese não é de interposição de Embargos Declaratórios, suposição trazida ad argumentandum tantum, requer o Banco que os presentes Embargos sejam recebidos como Pedido de Reexame, para a mesma finalidade indicada no parágrafo anterior, qual seja excluir do Acórdão 3.119/2020 a determinação de instauração de TCE pelo Banco. "
É o relatório.

Caroline Seopel Cecatto (OAB/RS 64.878) e outros, representando o Banco do Brasil S.A. (peça 62)

Não atuou.

DENÚNCIA. SUPOSTAS FALHAS OPERACIONAIS NO COMITÊ DE ADMINISTRAÇÃO DA ASSESSORIA JURÍDICA REGIONAL DO BANCO DO BRASIL EM SÃO PAULO. CIÊNCIA À ENTIDADE. EMBARGOS DE DECLARAÇÃO. AUSÊNCIA DE CONTRADIÇÃO, OBSCURIDADE OU OMISSÃO. CONHECIMENTO E REJEIÇÃO.

DENÚNCIA (DEN)

Secretaria de Controle Externo do Sistema Financeiro Nacional (SecexFinanças).

Trata-se de embargos de declaração opostos pelo Banco do Brasil S.A. contra o Acórdão 3119/2020-TCU-Plenário, por meio do qual o Tribunal conheceu e considerou parcialmente procedente denúncia acerca de possíveis falhas de natureza operacional em práticas judiciais ocorridas no Comitê de Administração da Assessoria Jurídica Regional do Banco do Brasil em São Paulo/SP (Ajure) .
Na ocasião da prolação da decisão vergastada, esta Corte acolheu proposta de ciência à entidade acerca da necessidade da completa elucidação das faltas comunicadas aos gestores, instaurando-se ao final, em caso de dano financeiro não satisfeito à instituição, a competente tomada de contas especial, para posterior envio ao TCU após a identificação dos responsáveis e apuração do prejuízo causado, nos termos do art. 8º da Lei 8.443/1992.
Nesta oportunidade, o embargante alega que a deliberação recorrida estaria eivada de obscuridade e contradição, notadamente no que tange à aventada possibilidade de instauração de tomada de contas especial, conforme minuciosamente detalhado no relatório que compõe este decisum.
Inicialmente, acerca da natureza dos embargos declaratórios, julgo relevante transcrever o seguinte excerto do Acórdão 1218/2015-TCU-Plenário:
"Antes de tratar especificamente dos argumentos trazidos pelos embargantes, lembro que essa espécie recursal, cujo objetivo é sanar eventuais omissões, obscuridades ou contradições, não deve ser manejada para rediscussão de mérito, o que representa, na prática, a possibilidade de repetição de um mesmo recurso, ferindo os princípios da singularidade, da isonomia e da celeridade processual. Os embargos declaratórios devem ter como fundamentação a obscuridade (falta de clareza na redação do julgado) , contradição (existência de proposições inconciliáveis entre si) e omissão (falta de pronunciamento judicial sobre matéria que deveria ter sido apreciada pelo juiz) ."
Em reforço, pertinente destacar a natureza das contradições embargáveis, consoante elucidativa explanação contida no Acórdão 3339/2013-TCU-Primeira Câmara:
" (...) a contradição deve estar contida nos termos do decisum atacado, este compreendido no âmbito desta Corte como o conjunto: Relatório, Voto e Acórdão. Não cabe alegação de contradição entre o acórdão embargado e 'doutrina', 'jurisprudência' ou mesmo 'comando legal'. A alegação é pertinente em recurso de reconsideração ou pedido de reexame, no qual o comando atacado é contrastado com a jurisprudência, a doutrina e o ordenamento jurídico. Entretanto, é descabida em embargos de declaração, cuja única finalidade é esclarecer ou integrar a decisão embargada, excepcionalmente modificando-a."
Ainda, as supostas obscuridades, no âmbito desta Corte, podem ser consideradas imprecisões consistentes na difícil compreensão do texto da deliberação e podem originar-se de simples incorreção redacional ou mesmo de má formulação de conceitos. Há o vício, portanto, quando a decisão está incompreensível no comando que impõe e na manifestação de conhecimento e vontade do Tribunal.
Dito isso, passo a decidir.
Presentes os requisitos atinentes à espécie, os presentes embargos devem ser conhecidos, com fundamento nos arts. 32, inciso II, e 34, da Lei 8.443/1992. 
De fato, toda a argumentação disposta na instrução da SecexFinanças, a qual foi integralmente acatada pelo Tribunal no Acórdão embargado, defende que as ocorrências objeto da denúncia não são passíveis de interferência do Controle Externo, principalmente porque a própria autoridade administrativa já desenvolve as apurações necessárias.
Assevera que as falhas, apesar de potencialmente danosas, são relacionadas à gestão interna da área jurídica da entidade, estando os gestores nas melhores condições para adotar as providências corretivas e sancionatórias cabíveis.
Porém, em face da demora verificada no completo deslinde de falta disciplinar possivelmente danosa à entidade, esta Corte deu ciência à entidade acerca da necessidade da completa elucidação do caso, mencionando a possibilidade de instauração de TCE pelo banco, nos termos do art. 8º da Lei 8.443/1992.
Ao defender que a decisão havia sido obscura quanto a esse ponto, o embargante trouxe aos autos decisões judiciais (MS 23.627 e 23.875) que afastaram a fiscalização do TCU sobre entidades de direito privado, todavia essa linha de entendimento foi expressamente superada no julgamento dos MS 25.092e 25.181 e, mais recentemente, quando da decisão no MS 26.969.
Com efeito, o MS 23.627 foi apreciado pelo STF em sessão de 7/3/2002, prevalecendo, por maioria, a conclusão de que os administradores de bens e direitos das empresas públicas e sociedades de economia mista, por serem entidades de direito privado, não se sujeitariam ao dever de prestar contas ao TCU, salvo "questões a envolver dinheiro, bens e valores públicos e atos de administração que causem prejuízo ao tesouro". O MS 23.875, julgado na mesma sessão de 7/3/2002, também por maioria impôs limitações à atuação do TCU relativamente a operações bancárias lastreadas "por depósitos de terceiros e administrados pelo banco comercialmente".
Contudo, em sessão de 10/11/2005, foi apreciado o MS 25.092, em que o Plenário, por unanimidade, rediscutiu os fundamentos adotados no MS 23.627 e no MS 23.875 (mencionados explicitamente no novo julgamento) para definir que "as empresas públicas e as sociedades de economia mista, integrantes da administração indireta, estão sujeitas à fiscalização do Tribunal de Contas, não obstante os seus servidores estarem sujeitos ao regime celetista". 
Essa nova orientação é a que vem sendo observada pelo STF, cabendo destacar, ainda, a posterior edição da Lei 13.303/2016 (Lei das Estatais) , que prevê capítulo específico (arts. 85 a 90) sobre a fiscalização dessas empresas, corroborando o entendimento - já vigente - quanto ao amplo controle a que se sujeitam pelo Tribunal de Contas. 
Nesse sentido, trago entendimento geral já fixado neste Tribunal, quando da prolação do Acórdão 399/2004-TCU-Plenário, em que, citando a posição do ilustre Ministro do STF Carlos Velloso, o emérito Ministro-Relator Lincoln Magalhães da Rocha fez registrar, em seu voto, que:
"33. Para o também Ministro do STF Carlos Velloso está fora de dúvida que um dano causado ao patrimônio de uma sociedade de economia mista atinge o capital público, além de atingir também o capital privado  (MS 23.627) . E mais, a contribuição com recursos não precisa ser direta (ou orçamentária) , mas se dá também pela renúncia de receita (dividendos e lucros) . Portanto, um prejuízo causado pelos administradores redunda em prejuízo ao erário (patrimônio público) . A vis atractiva da competência desta Corte de Contas, em que pese inserir interesse privados minoritários, dá-se pelo princípio da prevalência do interesse público."
Portanto, não se observa a obscuridade, tampouco a contradição arguida pelo recorrente. O acórdão recorrido conferiu tratamento adequado às questões apresentadas, com fundamento suficiente para ensejar a ciência à entidade acerca da possibilidade - mesmo que remota - de instauração de Tomada de Contas Especial, no caso de estarem satisfeitas todas as premissas para tal. Como dito, tais questões ficaram superadas pelo posterior julgamento do MS 25.092 pelo STF, que fixou o padrão decisório aplicável à espécie.
Cabe deixar claro, todavia, que dentre os pressupostos para instauração do instituto, está o esgotamento de todas as medidas administrativas que, de outra forma, assegurem o ressarcimento do dano aos cofres do Banco. A TCE, portanto, é medida excepcional nas situações em que os órgãos concedentes não conseguem reaver, de imediato, os recursos com gastos irregulares.
Outrossim, impende esclarecer que, segundo o art. 2º, II da Resolução-TCU 315/2020, a ciência é uma deliberação de natureza declaratória que comunica o destinatário sobre a ocorrência de irregularidade, quando as circunstâncias não exigirem providências concretas e imediatas, sendo suficiente, para fins do controle, induzir a prevenção de situações futuras análogas.
Portanto, o que o Tribunal pretende, com esse instituto, é avisar o destinatário acerca de uma potencial irregularidade que pode ser evitada tão-somente com essa comunicação e, assim, reorientar a atuação administrativa do jurisdicionado, nos termos do art. 9º do referido normativo.
De tal modo que, inexistindo as alegadas obscuridades e contradições, e não havendo sido identificados outros vícios a serem sanados na deliberação atacada, devem ser rejeitados os presentes embargos.
Por derradeiro, quanto ao pedido alternativo para que os embargos sejam recebidos como Pedido de Reexame, para a mesma finalidade de excluir da decisão recorrida a menção à instauração de TCE pelo banco, é cediço que o princípio da fungibilidade recursal só pode ser aplicado se for possível o provimento recursal e se houver dúvida acerca da espécie recursal adequada, decorrente de divergência doutrinária ou jurisprudencial, o que não se configura no caso em análise.
	Ante o exposto, voto por que o Tribunal adote o Acórdão que ora submeto à deliberação deste Colegiado.
TCU, Sala das Sessões Ministro Luciano Brandão Alves de Souza, em 24 de março de 2021.
Ministro BRUNO DANTAS 
Relator